ACORDAO-COMPLETO-2471892

ACÓRDÃO 5931/2021 ATA 11/2021 - SEGUNDA CÂMARA

VISTOS, relatados e discutidos estes autos que cuidam de pedido de reexame interposto pela Sra. Maria das Graças Velho do Amaral, ex-servidora da Universidade Federal de Santa Catarina, contra o Acórdão 10215/2020-TCU-Segunda Câmara (Relator: Ministro-Substituto André Luís de Carvalho) .
ACORDAM os Ministros do Tribunal de Contas da União, reunidos em Sessão da Segunda Câmara, diante das razões expostas pelo Relator, em:
9.1. com fulcro no art. 48 da Lei 8.443/92 c/c o art. 286 do Regimento Interno do TCU, conhecer do pedido de reexame em análise para, no mérito, dar-lhe provimento;
9.2. tornar sem efeito os itens 9.1 e 9.3.2 do Acórdão 10215/2020-TCU-Segunda Câmara (Relator: Ministro-Substituto André Luís de Carvalho) , em relação à Sra. Maria das Graças Velho do Amaral;
9.3. considerar legal o ato de concessão de aposentadoria em favor de Maria das Graças Velho do Amaral (peça 5) e determinar o respectivo registro;
9.4. informar a recorrente e demais interessados sobre o presente Acórdão, destacando que o relatório e o voto que o fundamentam podem ser acessados por meio do endereço eletrônico www.tcu.gov.br/acordaos.

Pedido de reexame interposto por Maria das Gracas Velho do Amaral

Segunda Câmara

Universidade Federal de Santa Catarina.

3. Interessados/Responsáveis/Recorrentes:
3.1. Interessados: Maria das Graças Velho do Amaral (XXX.177.239-XX)
3.2. Recorrente: Maria das Graças Velho do Amaral (XXX.177.239-XX).

13.1. Ministros presentes: Bruno Dantas (Presidente), Augusto Nardes, Aroldo Cedraz e Raimundo Carreiro (Relator).
13.2. Ministros-Substitutos presentes: Marcos Bemquerer Costa e André Luís de Carvalho.

RAIMUNDO CARREIRO

Ministro-Substituto André Luís de Carvalho.

Transcrevo a seguir, nos termos do art. 1º, § 3º, inciso I, da Lei nº 8.443/92, excerto da instrução lavrada no âmbito da Secretaria de Recursos (peça 36) , contendo a análise de mérito das razões recursais, cujas conclusões contaram com a anuência do titular daquela unidade técnica (peça 37) , bem como do MP/TCU, representado pelo Procurador Julio Marcelo de Oliveira (peça 38) .
"INTRODUÇÃO
1.	Trata-se de pedido de reexame (peça 25) interposto pela Sra. Maria das Graças Velho do Amaral, ex-servidora da Universidade Federal de Santa Catarina, contra o Acórdão 10215/2020-TCU-Segunda Câmara (peça 11) , de relatoria do Ministro-Substituto André Luís de Carvalho.
1.1. A deliberação recorrida tem o seguinte teor:
VISTOS, relatados e discutidos estes autos de aposentadorias deferidas pela Universidade Federal de Santa Catarina em favor de Lourival Alexandre, Margarete Zilda Barboza da Silva, Maria Beatriz Leal Tulli e Maria das Graças Velho do Amaral;
ACORDAM os Ministros do Tribunal de Contas da União, reunidos em Sessão da 2ª Câmara, nos termos do art. 71, III e IX, da Constituição de 1988, dos arts. 1º, V, 39, II, e 45 da Lei nº 8.443, de 1992, e dos arts. 260, § 1º, e 262, § 2º, do RITCU, ante as razões expostas pelo Relator, em:
9.1. assinalar a ilegalidade do ato de alteração da aposentadoria em favor de Lourival Alexandre (à Peça 2 sob o n.º 10795006-04-2010-000059-8) , além dos atos iniciais de aposentadoria em favor de Margarete Zilda Barboza da Silva (à Peça 3 sob o n.º 10795006-04-2012-000357-6) , Maria Beatriz Leal Tulli (à Peça 4 sob o n.º 10795006-04-2013-000065-0) e Maria das Graças Velho do Amaral (à Peça 5 sob o n.º 10795006-04-2015-000279-9) , negando-lhes os respectivos registros;
9.2. dispensar o ressarcimento das quantias percebidas indevidamente, mas de boa-fé, em consonância com a Súmula nº 106 do TCU;
9.3. determinar que, no prazo de 15 (quinze) dias contados da ciência desta deliberação, a Universidade Federal de Santa Catarina adote as seguintes medidas:
9.3.1. faça cessar os pagamentos decorrentes dos atos ora considerados ilegais pelo item 9.1 deste Acórdão sob pena de responsabilidade solidária da autoridade administrativa omissa, nos termos do art. 71, IX, da Constituição de 1988 e do art.¿262, caput, do RITCU;
9.3.2. informe aos correspondentes interessados (Maria das Graças Velho do Amaral, Maria Beatriz Leal Tulli e Lourival Alexandre) que, diante da exclusão do suscitado tempo de insalubridade, eles poderão apenas optar pela manutenção das respectivas aposentadorias sob os proventos proporcionais ao tempo de serviço (contribuição) desprovido aí do indevido período em atividade insalubre, nos termos do então vigente art. 40, III, "d", da CF88, sem prejuízo, ainda, dos descontos da indevida parcela como "VENC.BAS.COMP.ART.15 L11091/05" e da indevida rubrica judicial como hora-extra;
9.3.3. dê ciência desta deliberação aos interessados apontados no item 9.1 deste Acórdão, alertando-os de que o efeito suspensivo proveniente da eventual interposição do subsequente recurso junto ao TCU não os eximirá da devolução dos valores percebidos indevidamente após a notificação, diante do não provimento do recurso, devendo encaminhar os comprovantes da correspondente notificação ao TCU no prazo de 30 (trinta) dias;
9.3.4. encaminhe a este Tribunal, nos termos do art. 262, § 2º, do RITCU, os novos atos iniciais e de alteração das aludidas aposentadorias apontadas no item 9.1 deste Acórdão, sem as ilegalidades indicadas nesta deliberação, para que sejam submetidos à apreciação pelo TCU, na forma do art. 260, caput, do RITCU;
9.4. enviar a cópia do presente Acórdão, com o Relatório e a Proposta de Deliberação, à Universidade Federal de Santa Catarina, para ciência e efetivo cumprimento ao item 9.3 deste Acórdão; e
9.5. arquivar o presente processo, sem prejuízo de promover o monitoramento da determinação proferida pelo item 9.3 deste Acórdão, representando ao TCU, se necessário.
HISTÓRICO
2.	No ato de aposentadoria da Sra. Maria das Graças Velho do Amaral (peça 5) foi computado o tempo em que ela esteve de licença para tratar de interesses particulares: 9 meses e 24 dias.
2.1.	Tal licença é "sem remuneração" (art. 91 da Lei 8.112/1990) , de modo que esse tempo pode ser computado para efeito de aposentadoria somente se houve o efetivo recolhimento da contribuição previdenciária durante o período de gozo da licença.
2.2.	Em razão disso, o representante do Ministério Público de Contas da União opinou no sentido de diligenciar a unidade jurisdicionada para informar se houve o devido recolhimento da contribuição previdenciária durante o período em que a ex-servidora usufruiu da licença para tratar de interesses particulares, enviando os documentos comprobatórios pertinentes (peça 10) .
2.3.	Caso não fosse acolhida a diligência (§ 2º do art. 62 do Regimento Interno do TCU) , o representante do MP opinou pela ilegalidade e negativa de registro do ato, uma vez que excluído o referido tempo, a inativa não preenche os requisitos para a aposentadoria pelo fundamento legal concessivo (art. 3º da Emenda Constitucional 47/2005) .
2.4.	Após a referida manifestação do representante do Ministério Público de Contas (peça 10) , não consta nos autos que a referida diligência tenha sido realizada, havendo em seguida a prolação do acórdão recorrido (peça 11) , pelo que se subentende o não acolhimento da proposta pelo relator.
ADMISSIBILIDADE
3.	Reitera-se o exame de admissibilidade realizado pelo Sar/Serur (peça 27) , que opinou por conhecer do recurso e suspender os efeitos dos itens 9.1, 9.3 e 9.3.1 do Acórdão 10215/2020-TCU-Segunda Câmara, nos termos do art. 48 da Lei 8.443/92 c/c artigos 285 e 286, parágrafo único, do Regimento Interno do TCU. O Ministro Raimundo Carreiro conheceu do recurso na forma proposta por esta unidade técnica (peça 29) .
EXAME DE MÉRITO
 Delimitação
4.1.	Constitui objeto do presente recurso definir se há comprovação da contribuição previdenciária referente ao período em que a ex-servidora esteve afastada em licença para tratar de interesses particulares.
Da comprovação do recolhimento da contribuição previdenciária ao Instituto Nacional do Seguro Social (INSS) 
5.1.	A defesa da recorrente afirma que ela é servidora aposentada da Universidade Federal de Santa Catarina no cargo de Desenhista-Projetista. O benefício foi concedido com base no art. 3º, incisos II e III e parágrafo único da Emenda Constitucional 47, de 5/7/2005 e publicado no DOU de 10/11/2015. A recorrente preencheu, portanto, os 25 anos de serviço público, 54 anos de idade e 31 anos de contribuição.
5.2.	Diz que no período de licença para tratar de assuntos particulares a recorrente manteve contrato de trabalho com o Instituto Educacional Jangada, conforme comprova cópia de sua Carteira de Trabalho e Previdência Social colacionada abaixo.
5.3.	O contrato se deu de 1º de março de 1991 a 20 de dezembro de 1991, com contribuição recolhida ao Instituto Nacional do Seguro Social.
5.4.	Transcreveu o artigo 201, § 9º da Constituição Federal de 1988, que assegura a contagem recíproca do tempo de contribuição na administração pública e na atividade privada, para efeito de aposentadoria.
5.5.	Transcreveu também o art. 103, V, da Lei 8.112/1990, in verbis:
"Art. 103. Contar-se-á apenas para efeito de aposentadoria e disponibilidade:
 (...) 
V - o tempo de serviço em atividade privada, vinculada à Previdência Social."
5.6.	Segundo a recorrente, a partir disso, demonstra-se que houve contribuição previdenciária pela servidora no período que esteve afastada por licença e que deve ser considerado para todos os efeitos.
5.7.	Colacionou cópia de Certidão de Tempo de Serviço com data de emissão de 17/11/2014, sendo órgão expedidor o Instituto Nacional do Seguro Social - INSS, onde consta tempo de contribuição: 9 meses e 20 dias e período de contribuição: 1/3/1991 a 20/12/1991. Empregador: Instituto Educacional Jangada S/S Ltda. - ME. Função: Professora.
5.8.	Dessa maneira - concluiu - a contagem do tempo de contribuição previdenciária não pode excluir o período acima descrito, visto que, ao contrário do que foi apontado no Acórdão, não há irregularidade, devendo ser computado o período de 1/4/1991 a 19/1/1992 em sua aposentadoria.
5.9.	Requer o provimento do recurso para que seja reformada a decisão no ponto impugnado.
Análise:
5.10.	Pela leitura do ato de concessão de aposentadoria à recorrente (peça 5) , verifica-se o registro de tempo de serviço em empresa privada certificado pelo INSS: 9 meses e 24 dias. No mesmo ato, verifica-se que esse tempo é idêntico ao tempo da licença para tratar de interesses particulares (peça 5, p. 3) .  
5.11.	Tendo em vista que o tempo de contribuição evidenciado na cópia da Certidão de Tempo de Contribuição expedida pelo INSS (peça 25, p. 4) é condizente com o tempo de contribuição indicado no ato de concessão de aposentadoria da recorrente, entende-se que restou afastada a irregularidade inicialmente apontada e que motivou o juízo de ilegalidade sobre o ato em exame.
5.12.	Portanto, opina-se no sentido de acolher as razões apresentadas pela recorrente.
CONCLUSÃO
6.	Da análise de mérito, conclui-se que restou afastada a irregularidade inicialmente apontada concernente à falta de recolhimento da contribuição previdenciária do período em que a ex-servidora esteve afastada em licença para tratar de interesses particulares.
6.1. 	Por conseguinte, deve-se dar provimento ao presente recurso.
PROPOSTA DE ENCAMINHAMENTO
7.	Ante o exposto, submetem-se os autos à consideração superior, propondo-se, com fundamento no art. 48 da Lei 8.443/1992:
a) conhecer do recurso e, no mérito, dar-lhe provimento;
b) tornar sem efeito os itens 9.1 e 9.3.2 do Acórdão 10215/2020-TCU-Segunda Câmara em relação à Sra. Maria das Graças Velho do Amaral;
c) considerar legal o ato de concessão de aposentadoria em favor de Maria das Graças Velho do Amaral (peça 5) e determinar o respectivo registro;
d) informar a recorrente e demais interessados do acórdão a ser proferido, destacando que o relatório e o voto que o fundamentam podem ser acessados por meio do endereço eletrônico www.tcu.gov.br/acordaos."
MANIFESTAÇÃO DO MINISTÉRIO PÚBLICO JUNTO AO TCU
	O Ministério Público junto ao TCU, representado pelo Procurador Júlio Marcelo de Oliveira, manifestou sua anuência com a proposta de encaminhamento da Serur, conforme o Parecer à peça 38.

Procurador Júlio Marcelo de Oliveira.

APOSENTADORIA. LICENÇA PARA TRATAR DE INTERESSES PARTICULARES. RECOLHIMENTO DA CONTRIBUIÇÃO PREVIDENCIÁRIA NO PERÍODO DE GOZO DA LICENÇA. AUSÊNCIA DE COMPROVAÇÃO. ILEGALIDADE. PEDIDO DE REEXAME. ARGUMENTOS SUFICIENTES PARA MODIFICAR O ACÓRDÃO RECORRIDO. PROVIMENTO. LEGALIDADE E REGISTRO DO ATO. CIÊNCIA AOS INTERESSADOS.

APOSENTADORIA (APOS)

Secretaria de Recursos (Serur); Secretaria de Fiscalização de Integridade de Atos e Pagamentos de Pessoal e de Benefícios Sociais (Sefip).

O pedido de reexame interposto pela Sra. Maria das Graças Velho do Amaral, ex-servidora da Universidade Federal de Santa Catarina, contra o Acórdão 10215/2020-TCU-Segunda Câmara (Relator: Ministro-Substituto André Luís de Carvalho) , pode ser conhecido, visto que estão atendidos os requisitos previstos no art. 48 da Lei 8.443/92 c/c o art. 286 do Regimento Interno do TCU.
2.	Por meio da decisão recorrida o Tribunal apreciou pela ilegalidade o ato de aposentadoria da recorrente, em razão da suposta inexistência do recolhimento da contribuição previdenciária durante licença para tratar de interesses particulares.
3.	Na presente fase, após avaliar os argumentos apresentados pela Srª. Maria das Graças Velho do Amaral, a Secretaria de Recursos propõe, de maneira uníssona, dar provimento ao recurso em análise e julgar legal o ato de aposentadoria da recorrente. O Ministério Público junto ao Tribunal ratificou a proposta.
4.	Assiste razão à Serur. Restou demonstrado o registro de tempo de serviço em empresa privada certificado pelo INSS, de 9 meses e 24 dias. No mesmo ato, é possível verificar que esse tempo é idêntico ao tempo da licença para tratar de interesses particulares (peça 5, p. 3) .
5.	Tendo em vista que o tempo de contribuição evidenciado na cópia da Certidão de Tempo de Contribuição expedida pelo INSS (peça 25, p. 4) é condizente com o tempo de contribuição indicado no ato de concessão de aposentadoria da recorrente, foi afastada a irregularidade inicialmente apontada e que motivou o juízo de ilegalidade sobre o ato em exame.
6.	Sendo assim, deve ser dado provimento ao pedido de reexame interposto pela Sra. Maria das Graças Velho do Amaral a fim de tornar sem efeito os itens 9.1 e 9.3.2 do Acórdão 10215/2020-TCU-Segunda Câmara (Relator: Ministro-Substituto André Luís de Carvalho) , em relação à Sra. Maria das Graças Velho do Amaral, e considerar legal o ato de concessão de aposentadoria em seu favor, determinando o respectivo registro.
7.	Ante o exposto, voto por que o Tribunal adote a minuta de acórdão que ora submeto à apreciação deste Colegiado.
TCU, Sala das Sessões Ministro Luciano Brandão Alves de Souza, em 13 de abril de 2021.
RAIMUNDO CARREIRO 
Relator